【裁判字號】    98,易,448
【裁判日期】    980619
【裁判案由】    違反勞動基準法
【裁判全文】
臺灣彰化地方法院刑事判決               98年度易字第448號
公  訴  人  臺灣彰化地方法院檢察署檢察官
被      告  金屯五金工業股份有限公司（代表人:丁○○）
選任辯護人  林永貹律師
被      告  丁○○
上列被告因涉違反勞動基準法，經檢察官提起公訴（98年度偵字
第2889號），本院判決如下：
    主  文
金屯五金工業股份有限公司、丁○○均無罪。
    理  由
一、公訴意旨略以：丁○○係金屯五金工業股份有限公司（以下
    簡稱金屯公司，址設彰化縣福興鄉○○村○○路○段22號）
    之負責人，即金屯公司之代表人，經營五金類製品製造加工
    及買賣等業務，亦為勞動基準法第2條第2款所定之雇主。丙
    ○係金屯公司之員工，於民國（下同）96年3月15日上午9時
    30分許，在金屯公司之工廠出貨區內上班，蹲在地上擦拭油
    漬；適有擔任金屯公司組合課課長乙○○，亦在金屯公司工
    廠出貨區內工作，其雖未曾受有荷重1公噸以上堆高機操作
    人員之特殊安全衛生訓練，卻仍駕駛1.5公噸之堆高機從事
    裝卸作業，且在走道旁邊堆放貨物紙箱及堆高機前叉貨物紙
    箱影響其視線之情況下，卻仍未特別注意其駕駛堆高機前方
    動線之狀況，並隨時採取必要之安全措施，而使其所駕駛之
    堆高機前叉貨物紙箱撞上丙○，致丙○因此職業災害而受有
    右側股骨頸骨骨折之傷害。【詎金屯公司於丙○仍在職業災
    害復健中之醫療期間】，即97年5月9日，以寄發存證信函通
    知丙○之方式，終止其間之勞動契約。因認被告丁○○係違
    反勞動基準法第78條罪嫌，金屯五金工業股份有限公司依同
    法第81條第1項亦應處以罰金刑。
二、檢察官係以下列為證據：
 1、告訴人丙○於偵查中之證述。
 2、證人己○○於偵查中證述。
 3、證人許青鳳於偵查中之證述。
 4、證人即彰化基督教醫院（下簡稱：彰基）主治醫師洪瑞國於
    偵查中證述。
 5、告訴人丙○之彰基病歷及彰基98年2月10日函文1份。
 6、彰化地方法院檢察署97年度調偵字第165號聲請簡易判決處
    刑書1份。
 7、被告金屯公司97年5月9日存證信函1紙。
 8、告訴人丙○之彰基97年4月18日診斷書1紙及被告金屯公司關
    於告訴人之請假單1份。
三、訊據被告（兼代表人）丁○○堅決否認犯行，辯稱：我們是
    依據彰基97年8月14日診斷書來判斷他已經復原，可以上班
    ，我先打電話催告他上班，結果他不來，後來我才用存證信
    函催告他上班。彰基判斷丙○可以行走之後，他又跑去大里
    仁愛醫院求診。丙○當初在我們公司擔任科長，他的工作範
    圍根本不需要搬重物，他的情形可以上班，而且我們公司也
    有僱用殘障人士，為什麼他拒絕上班？我是依據勞基法來解
    僱丙○的。另辯護意旨略以：告訴人丙○已骨頭癒合，彰基
    在97年4月18日診斷書已經寫得很明白，且已經可以行走。
    被告依據診斷書認為告訴人可以上班。在終止僱傭契約之前
    ，告訴人也沒有再提供任何不能上班的證明，被告通知告訴
    人上班，告訴人又不理會，所以被告沒有犯罪故意。
四、經查：
  (一)按勞動基準法第13條前段規定：「勞工在第五十條規定之停
    止工作期間或第五十九條規定之醫療期間，雇主不得終止契
    約。」，按其文義，所稱醫療期間，係指「醫治」與「療養
    」。一般所稱「復健」係屬後續之醫治行為，但應至其工作
    能力恢復之期間為限。但於醫療期間內勞工所為之惡意行為
    ，應不在該條保護範圍之內，行政院勞委會78年8月11日台
    78勞動三字第12424號函、90年6月12日（90）台勞資二字第
    0021799號函釋示亦同此旨。在一般經驗中，住院手術或住
    院觀察，理所當然構成不能工作之事由，然出院後在家休養
    或後續回診復健，是否構成不能工作事由？則應依照工作性
    質內容判斷之，因為一般後續回診復健有時長達數年，且復
    健回診通常並非每日回診，通常是一週回診一、二次者居多
    ，此並非當然構成不能工作之事由。
  (二)告訴人丙○原任職於金屯公司，96年2月3日公司派任丙○擔
    任設計課長，掌管設計組、模具組、機械組等事項，並96年
    2月6日起生效（任派文令見他字卷第104頁），而96年3月15
    日上午9時30分許，丙○在金屯公司之工廠出貨區內上班，
    因職業災害而受有「右股骨頸骨折」（即右大腿骨接近骨盆
    腔位置）之傷害（有本院97年度簡上字第204號刑事判決可
    證），而96年3月15日送往彰基手術，96年3月21日出院，並
    於同年4月12日、6月7日、6月21日、7月11日、9月5日、10
    月3日、11月16日、12月7日、97年1月4日陸續回診（以上有
    本院卷內病歷記錄可證），97年1月4日經彰基洪瑞國醫師開
    立勞工保險傷病診斷書「評估：無法久站。醫師囑言：不宜
    行走」（見他字卷第57頁）。97年1月8日告訴人丙○聲請勞
    工保險傷病給付（見他字卷第56頁），申請至97年1月14 日
    止勞保給付，但此後未再獲得勞保給付。金屯公司依勞動基
    準法於職業災害期間應給付之96年10、11、12月份之薪資，
    於97年2月20日由告訴人丙○簽名領取（簽領記錄見他字卷
    第97頁）。而事故後，丙○陸續請病假，第一次於96年12
    月13日請假，理由為96年12月7日診斷書記載宜休3個月，請
    假日期事故發生至97年3月6日止（請假單見他字卷第58頁）
    ，而97年3月7日～97年3月27日第二次請假（請假單見他字
    卷第59頁），丙○於97年3月10日接受鋼釘移除手術，97年3
    月12日出院（見本院卷內病歷記錄），97年3月12日經彰基
    洪瑞國醫師診斷，證明書記載：「右側股骨頸骨折，術後併
    骨癒合，97年3月10日至97年3月12日住院及接受拔除鋼釘治
    療，宜休養2週。患者於97年1月4日、97年2月1日、97年3月
    7 日接受門診」等語（見他字卷第61頁），而丙○於97年3
    月21日回診彰基骨科洪瑞國醫師，於97年3月26日再度請假
    ，時間為97年3月28日～97年4月20日（請假單見他字卷第60
    頁）。97年4月18日告訴人前往彰基回診，經骨科洪瑞國醫
    師診斷後，診斷書記載：「診斷：右側股骨頸骨折術後，骨
    癒合。醫囑：患者因上述原因，於民國97年3月10日至97年3
    月12日共3日，在本院住院及施行鋼釘移除手術治療，一個
    月內不宜負重行走。」（他字卷第33頁）。97年4月18日告
    訴人取得上述最新診斷書後，即委由其妻持上述最新診斷書
    前往被告金屯公司。然金屯公司內人員收受後，即於97年4
    月24日發出存證信函催告丙○上班，內容為：「依台端提供
    之彰化基督教醫院診斷書，記載台端於鋼釘移除後，一個月
    內不宜負重行走，台端一個月期間已屆滿。請台端於97年4
    月20日請假結束後，應自97年4月21日開始上班，否則本公
    司依勞基法相關辦法處理。」，丙○於97年4月29日收到存
    證信函（掛號回證見他字卷第34頁）。97年5月9日金屯公司
    再以寄發存證信函方式通知丙○，內容略以：「應自97年4
    月21日開始上班，但台端依舊沒有回來上班，已曠職三日以
    上，終止勞動契約，特此通知」（存證信函見他字卷第36頁
    ），97年5月12日送達於告訴人丙○（掛號回證見他字卷第
    37頁）等事實，均為告訴人、被告所不爭執，且有上述診斷
    書病歷、請假單、判決書、存證信函、掛號回證等證據可證
    。
  (三)本案關鍵問題在於：被告於97年5月12日解雇意思表示到達
    時，是否仍屬於勞動基準法第59條所稱職業災害被害人「醫
    療期間」內？亦即97年5月12日告訴人之身體狀況仍無法上
    班工作？茲分述如後：
  1.告訴人自97年3月10日至97年3月12日共3日，住院接受鋼釘
    移除手術後，97年3月12日出院，依據卷內所有資料顯示，
    並未再有住院治療之事實，只有97年3月21日、97年4月18日
    、97年5月21日陸續到彰基回診，所以被解雇當時，並無住
    院開刀、或住院觀察等事實。而關於解雇當時告訴人之身體
    狀況，依據證人彰基骨科洪瑞國醫師（即診療告訴人之醫師
    ）於偵查中證稱：「（丙○97年3月10日動手術後，其復原
    狀況如何？）我昨天有看過丙○的病歷，丙○是96年3月14
    日打鋼釘，經過一年的觀察，照X光發現他的骨折處，骨頭
    已經癒合，骨頭也沒有壞死的現象，所以我研判可以拆除鋼
    釘，在97年3月10日拆除鋼釘後，預約掛號在97年3月21日回
    院觀察，看傷口拆線，當天看傷口沒有什麼，就把線拆掉，
    ..97年4月18日門診，幫丙○再照一次X光，確認骨頭已經癒
    合，也沒有壞死的情形，因為丙○持續表示傷處會酸痛，而
    且要繼續追蹤有無骨頭壞死的情形，所以門診又預約了97年
    5月21日的門診，97年5月21日門診，丙○雖然說他的傷處還
    是會痛，但我依一般情形判斷丙○這類傷勢，療程至今應該
    可以確定癒合..，所以我建議丙○之號改掛復健科，以明瞭
    是否為肌肉部分的傷害。（到哪一次門診可以確信丙○的骨
    頭已經完全癒合？）約97年3月間拆除鋼釘時，但是丙○這
    件包含了骨頭壞死的可能性，所以按照一般的流程，都還會
    繼續追蹤，一直到97年5月21日門診，可以確定骨頭壞死的
    風險降低到某種程度，我才請丙○改掛復健科，骨頭有問題
    再回來掛骨科。..（丙○在骨科門診時行走的狀況如何？）
    拆鋼釘之後，丙○就可以行走自如，看起來與一般人沒有太
    大的差異。（醫生說的負重行走，是什麼意思？）是指病患
    承受自己體重的意思，如果是指要病患扛重物，以丙○為例
    ，那就不會是拆除鋼釘後一個月可以復原，必須要等肌肉的
    力量一併恢復.. 」「丙○在拆完鋼釘一個月後，就可以負
    重行走，但某些病人心理方面，比較怕痛、依賴或消極，會
    不敢動到受傷地方，這樣會導致傷處肌肉萎縮無力（提示彰
    化基督教醫院98年2月10日函）丙○既然有肌肉萎縮的現象
    ，有可能就是心理層面導致。」等語（他字卷第136-137頁
    ），另參酌上述97年4月18日診斷書，可知自96年3月間施打
    鋼釘至97年3月間，一年時間，確定骨頭已經癒合，所以97
    年3 月間拆掉鋼釘後，97年4月18日回診未發現骨頭壞死情
    形，確定告訴人若骨頭壞死之機率降低到一定程度，接下來
    就是肌肉力量訓練，按照告訴人之復原狀況，97年3月10日
    拆除鋼釘後一個月（即97年4月10日起），就可以「負重行
    走」，即可以承受自己體重行走（並非指扛著重物行走），
    至於肌肉萎縮部分，因為長達一年時間沒有使用大腿肌肉，
    全賴輪椅或柺杖助行，勢必會讓原本大腿肌肉逐漸消瘦，此
    乃一般骨折術後復原常見情形。但既然長期診療告訴人之證
    人洪瑞國醫師判定：告訴人97年4月10日左右就可以自己承
    受體重行走，被告依據該診斷書內容，要求告訴人回復上班
    ，並非無據。
  2.97年5月12日告訴人被解雇後，97年5月21日回診彰基骨科洪
    瑞國醫師後（病歷見本院卷），有一段長達五個月之空白時
    間未再回診彰基。然自97年5月12日解雇通知後直到97年11
    月11日告訴人提出告訴為止，告訴人與被告之間未曾再有任
    何接觸（見證人許青鳳〈即丁○○之妻〉審理中具結內容，
    本院98年6月5日審理筆錄第18頁）。這段不回診彰基之期間
    內，告訴人改前往台中大里仁愛醫院求診，依據97年10月21
    日大里仁愛醫院蘇志中醫師出具診斷證明：「96年7月28日
    初診，96年7月28日～97年10月21日實際治療十次。醫療經
    過及檢查結果：術後仍疼痛、跛行、保守治療。評估：病人
    復原不佳，有股骨頭缺血性壞死之可能，宜門診追蹤治療。
    醫囑建言：門診、繼續追蹤治療」（見他字卷第11頁），及
    97 年10月22日丙○至彰基復健科（劉森永醫師）門診時，
    其主要症狀為右大腿無力並有明顯萎縮現象，但其行動能力
    無明顯影響，可以負重行走；惟其右大腿萎縮無力，須接受
    復健治療，以增加其肌力和活動度，仍應避免粗重之工作（
    見彰基98年2月10日98彰基字醫事字第098020029號函，他字
    卷第69頁）。又97年11月5日告訴人經彰基劉森永醫師診斷
    ，診斷書記載「右側股骨頸骨折術後。醫囑：患者因上述情
    形，右大腿仍尚未復原，尚不能從事搬重或粗重之工作」（
    診斷書見他字卷第12頁）等情。綜上所述，97年5月21日回
    診彰基後至96年7月28日為止，告訴人未再接受任何醫院診
    療，而大里仁愛醫院醫師所開立之診斷書內容所稱「疼痛、
    跛行」，只表示告訴人行走能力確實不如正常人，但並非稱
    告訴人不能走路。又所記載「有股骨頭缺血性壞死之可能」
    並非表示告訴人股骨頭壞死，所記載「有可能」是一種最空
    泛的描述，凡是未發生的事件，誰都不能賭定絕對不會發生
    ，其發生機率能率究係百分之九十九或僅有萬分之一，在上
    述籠統的大里仁愛醫院診斷書內未加交代。而97年10月22日
    彰基復健科診斷告訴人可以行走，所稱肌肉無力、萎縮，乃
    是長久不使用肌肉所造成現象，並無特殊之處。而97年11月
    5日診斷認定告訴人未復原，雖不能從事粗重工作，但未記
    載告訴人不能從事一般文書處理、思考決策等工作。故而依
    據卷內所有資料，在97年5月12日解雇當時告訴人之身體狀
    況，雖然行動稍有不便，右大腿肌肉未完全復原，但並無證
    據證明不能擔任文書處理、思考決策之工作。
  3.而告訴人95年2月6日起原本於被告金屯公司擔任設計課課長
    ，主管設計組、模具組、機械組等（見他字卷第104頁），
    亦負責採購，有被告於偵查中提出95年4月1日～96年3月6日
    告訴人丙○簽名之訂購單（他字卷第140～168頁）可證。可
    見告訴人主要工作就是坐辦公桌工作之白領階級。告訴人並
    非是在生產線上搬運貨物之工人，告訴人自述任職設計課長
    期間，管理的下屬有一位肢體殘障人士，需要柺杖助行（見
    本院98年6月5日審理筆錄第5頁）。而證人甲○○證稱：自
    己接任告訴人原本遷廠到越南的工作，主要內容是指揮監督
    、電腦聯繫、不需要親自搬運等語（本院98年6月5日審理筆
    錄第15頁）。證人戊○○則證稱：自己與告訴人同事多年，
    告訴人原本工作內容是開發新產品、改良舊產品，負責採購
    與沖床模具等，職務內容不必搬重物（同上筆錄第18-19頁
    ）等語。綜合上述等情，告訴人原本工作項目就不包含扛重
    物搬運之工作，以上述病歷、診斷證明所顯現97年5月間骨
    頭癒合、可以行走、只是肌肉無力需要長期復健之狀況，似
    無不能勝任原本辦公桌白領階級工作之障礙存在。若是在上
    班時間需要回醫院復健時，仍可請病假外出。而且醫師囑咐
    告訴人不可以扛重物行走，並不是囑咐告訴人不能坐，如果
    告訴人不能採坐姿，只能躺著休養，才是構成不能上班理由
    。公訴人雖然主張：告訴人若恢復上班，無法排除需要搬運
    重物之情形，所以仍有不能工作障礙存在等情。然本院認為
    ，任何人的工作都可能會有需要搬運重物的偶發情形，如同
    法官也偶爾需要辦運自己個案卷宗一樣，但不能因此作為拒
    絕工作之理由，被告也提出曾聘用五位肢體障礙人士之勞保
    投保記錄，證明被告工廠內曾有三位輕度肢體障礙員工、二
    位中度肢體障礙員工事實（見辯護意旨狀證物五）。因此，
    本院無法從檢察官提出被告病況之相關資料中，獲得97年5
    月間被告無法回復上班之心證。
  4.告訴人委託其妻將上述彰基97年4月18日診斷書持往被告公
    司時，目的就是要續請病假。被告研判診斷書內容後，不予
    准假，並發出催告上班存證信函，而告訴人於97年4月29 日
    收到催告上班之存證信函後，告訴人應該即已明白被告不給
    病假之立場。此時告訴人若認為自己確有繼續請假休養之必
    要，應以明確意思表示向公司表達，或提供其他診斷證明據
    理力爭。告訴人之妻己○○於本院審理中，雖證稱：自己接
    到催告上班存證信函後有去找老闆娘許青鳳，許青鳳當時答
    稱『好，你再回去休養』等語（見本院98年6月5日審理筆錄
    第12頁）；然證人許青鳳（即老闆娘）於審理時卻結證稱：
    沒有此事，發出存證信函後未曾再與告訴人夫妻接觸，更沒
    有允諾『好，你再回去休養』等語（見上述審理筆錄第17-1
    8頁）。己○○（告訴人之妻）與許青鳳（即老闆娘）各執
    一詞，此點則可能是勝敗關鍵，如果被告方面允諾繼續給病
    假又發出存證信函解雇，則可能是惡意解雇；然若被告方面
    未允諾給病假，告訴人又不提出其他診斷書補強請假理由，
    則被告方面主觀上認為告訴人曠職予以解雇，即非無據。此
    一關鍵事實曖昧不明，本院亦無從相信（告訴人之妻）己○
    ○所述必然為真，基於罪疑惟輕原則，當作有利被告之認定
    ，故認定許青鳳所述為真。故97年4月29日告訴人接到催告
    上班存證信函後，直到97年5月12日收到解雇通知之期間內
    ，這14天時間內告訴人也沒有在任何醫院複診或開立新診斷
    書的證據，而被告方面依據97年4月18日診斷證明書內容，
    要求告訴人恢復上班，告訴人不予理會，亦不拿出新的診斷
    資料續請病假，因此被告97年5月9日發出解雇存證信函，97
    年5月12日送達，其主觀上並無犯意。
  (四)綜上所述，本案檢察官之舉證，並未使本院相信97年5月12
    日當時告訴人之身體狀況不能上班工作，而且97年4月18日
    診斷書記載：告訴人自97年3月10日拆除鋼釘後一個月就可
    以自己行走，而且告訴人工作內容是辦公室的白領階級，不
    需要辦運重物，若偶而有檔案文書需要搬運時，也可請同仁
    幫忙；若要後續復健，也可請幾小時病假前往醫院回診復健
    ，然97年4月18日～97年5月20日之間告訴人方面亦無在何醫
    院復健回診之記錄。被告方面接獲上述97年4月18日彰基診
    斷書後，不准許告訴人續請病假，並發出存證信函，告訴人
    若認為自己病情不能上班，應提出其他診斷書或證據向被告
    據理力爭。然告訴人對於催告相應不理，直到解雇後約半年
    才提出告訴，因此難認被告上述97年5月12日解雇通知有何
    主觀犯意。此外，查無其他積極證據足以證明被告有起訴書
    所述之犯行，應為無罪諭知。
五、至於解雇意思表示是否合法生效，應在民事訴訟中判斷，本
    法官尊重民事庭法官判斷，併此敘明。
六、適用法律：刑事訴訟法第301條第1項前段。
本案經檢察官王元郁到庭執行職務。
中    華    民    國    98    年    6    月    19    日
                  刑事第四庭   法  官  葉明松
以上正本證明與原本無異。
如不服本判決應於收受判決後10日內向本院提出上訴書狀，並
應敘述具體理由。其未敘述上訴理由者，應於上訴期間屆滿後
20日內向本院補提理由書(均須按他造當事人之人數附繕本)
「切勿逕送上級法院」。
告訴人或被害人對於判決如有不服具備理由請求檢察官上訴者，
其上訴期間之計算係以檢察官收受判決正本之日期為準。
中    華    民    國    98    年    6    月    19    日
                                書記官  施秀青


司法院資訊處製作；財團法人民間司法改革基金會備份。
